【裁判字號】    90,台上,1744
【裁判日期】    901004
【裁判案由】    清償借款
【裁判全文】
最高法院民事判決                                九十年度台上字第一七四四號
      上  訴  人  甲○○○
      訴訟代理人  蔣 志 明律師
      被 上訴 人  瑞鎮紙業股份有限公司
      法定代理人  鄭 榮 興
      訴訟代理人  陳 怡 成律師
右當事人間請求清償借款事件，上訴人對於中華民國九十年六月十九日台灣高等法院
台中分院第二審更審判決（八十八年度上更(二)字第五一號），提起上訴，本院判決如
左：
    主  文
上訴駁回。
第三審訴訟費用由上訴人負擔。
    理  由
本件上訴人主張：訴外人鄭榮豐原擔任被上訴人公司董事長兼總經理，其妻鄭林美月
原擔任被上訴人公司出納、會計及總務工作，於民國八十三年五月下旬，鄭林美月向
伊聲稱被上訴人公司生產所需紙漿原料即將上漲，公司急需資金囤積原紙獲利，要求
伊貸款與被上訴人，因鄭榮豐係伊之胞弟，乃同意借貸，而陸續於同年六月十四日、
六月二十一日、七月十四日、七月十五日分別將新台幣（下同）一百萬元、一百萬元
、二百萬元、一百萬元，共計五百萬元匯入被上訴人公司帳戶內，惟被上訴人迄未返
還。縱鄭林美月未經被上訴人授權借貸，但被上訴人既知鄭林美月表示為其代理人，
而借款供公司買紙漿，被上訴人不為反對之表示，被上訴人亦應負表見代理之責。再
退而言之，縱認兩造間無成立消費借貸法律關係，惟被上訴人既無法律上之原因而受
有上開五百萬元之利益，致伊受損害，亦可依不當得利法律關係請求返還等情。求為
命被上訴人應給付五百萬元，及加計法定遲延利息之判決。
被上訴人則以：伊並未向上訴人借款，本件借貸係訴外人鄭林美月個人向上訴人貸借
再轉借與伊，上訴人依鄭林美月之指示直接匯入伊公司帳戶，係鄭林美月個人向上訴
人借款與伊無關，兩造間自無成立消費借貸。縱鄭林美月曾表示其為伊之代理人，而
以伊名義借款，伊仍不負表見代理授權人責任。又縱認該借款係伊所借，鄭林美月已
與上訴人就其等間共計一千九百九十五萬元之債務（包括系爭五百萬元在內）以九百
五十萬元和解，系爭債務已因和解而歸於消滅等語。資為抗辯。
原審審理結果，以：本件上訴人主張，訴外人鄭林美月於八十三年間擔任被上訴人公
司之出納、會計及總務等工作，伊於八十三年五月下旬應鄭林美月之要求，將一百萬
元、一百萬元、二百萬元、一百萬元，計五百萬元匯入被上訴人於彰化商業銀行北屯
分行帳號第○一六八八○號之帳戶內，伊已以郵局存證信函催告被上訴人應返還系爭
款項，惟被上訴人拒不償還等情，業據其提出系爭款項銀行電匯單四紙、及催告被上
訴人償還郵局存證信函一件為證，並為被上訴人所不爭執，堪信上訴人此部分主張為
真實，惟被上訴人以前詞置辯。查，上訴人主張，鄭林美月為當時被上訴人公司董事
長鄭榮豐之妻，職司出納、會計及總務要務，鄭林美月平日即有為被上訴人調錢行為
，系爭五百萬元係鄭林美月稱被上訴人公司需購買紙漿而向其調現一節，業據鄭林美
月於另案台灣台中地方法院檢察署八十四年度偵字第二三七號侵占案偵查中供述稱：
「公司（指被上訴人）的週轉是在八十三年五、六月間不足，都是我向外調現」等語
、及於第二審準備程序中證稱：「我在瑞鎮公司（即被上訴人）任出納，系爭五百萬
元是用來借給公司，公司用來購入原紙」等語，另參酌證人即鄭林美月前於國泰保險
公司同事陳秀月、被上訴人公司股東簡瑞煌、及被上訴人公司監察人蔡碧伶之證言，
而鄭林美月之配偶鄭榮豐亦陳述稱：「公司有收到這筆錢，公司也開了五百萬元支票
給鄭林美月」等語，足見鄭林美月平日即有向他人調錢作為被上訴人公司業務之用，
而被上訴人當時之負責人鄭榮豐亦知該情事，卻未為反對，且對被上訴人收受上訴人
所匯入之系爭款項不爭執，被上訴人何能推諉無表見代理情事。又被上訴人於收受系
爭五百萬元後，亦分別簽發發票日為八十三年六月二十日、同年六月二十四日、同年
八月五日、及同年八月五日以彰化商業銀行西屯辦事處為付款人，面額分別為一百萬
元、一百萬元、二百萬元、及一百萬元之支票四紙為清償一節，有該行八十四年十二
月二十一日彰總營西字第一四七三號、及八十八年十一月二十五日彰西屯字第一五八
六號函送之四紙支票在卷可稽，暨被上訴人公司帳冊及轉帳傳票可證。依民法第一百
六十九條規定，被上訴人對於上訴人固應負授權人之責任。惟查，被上訴人所辯，上
訴人與鄭林美月間之債務已於八十五年七月二日達成和解一節，業據其提出授權書、
及和解書各一件為證，依授權書上載：「玆授權楊忠德全權處理甲○○○、楊仁棠與
鄭林美月債務清償事宜（新台幣一千九百九十五萬元整）並代為收授清償金額無誤」
等語。查，證人楊忠德係五十一年五月三十一日出生，於上開和解時已為二十四歲之
成年人，又為上訴人之子、及為被上訴人負責人之外甥，對兩造間之債務應知之甚稔
。又證人楊忠德於取得四張三百五十萬元支票後交給上訴人收受，並告之上訴人相關
細節，亦為上訴人所不爭執，益徵上訴人確有授權其子楊忠德處理和解事宜，是上訴
人主張未授權證人楊忠德處理系爭債務和解一事，應非真實，不足採信。再者依系爭
和解書記載：被上訴人與鄭林美月間之債務會算結果為一千九百九十五萬元，雙方同
意以現金六百萬元及支票四張三百五十萬元達成和解等語，被上訴人不爭執確已收三
百五十萬元支票四紙，並已兌現等情。又授權書上所載一千九百九十五萬元、及和解
書上所載之一千九百九十五萬元均包括系爭借款五百萬元在內，上訴人收受三百五十
萬元支票時，已把系爭五百萬元債權憑證提出及將該債權計算在內等情，亦為上訴人
所不爭執。查，上開和解雖未以被上訴人名義為之，此純因被上訴人一再否認為公司
所借，而按債之清償得由第三人為之；又和解有使當事人所拋棄之權利消滅及使當事
人取得和解契約所訂明權利之效力。上開和解雖由第三人鄭林美月與上訴人為之，惟
既已包含系爭五百萬元在內，上訴人與鄭林美月間之全部債務固非和解金額所示之九
百五十萬元而已，惟既已以該數額成立和解，上訴人其餘拋棄之權利含系爭五百萬元
未償之成數，亦均歸於消滅，自不得再向被上訴人主張請求償還。因之，被上訴人辯
稱：系爭債務業已因和解而消滅等情，應可採信。綜上所述，系爭五百萬元借款已因
上開和解而歸於消滅，則上訴人本於消費借貸法律關係，請求被上訴人應返還系爭五
百萬元本息，即為無理由，不應准許云云。為其心證之所由得，並說明兩造其餘攻擊
防禦方法不予審酌之理由，爰將第一審所為被上訴人敗訴之判決予以廢棄，改判駁回
上訴人之訴，於法核無違誤。末查，本件借款已因鄭林美月與上訴人和解清償而消滅
，為原審所合法確定之事實，則被上訴人自無受有不當得利可言，上訴人依不當得利
之法律關係，請求被上訴人返還五百萬元本息，於法殊嫌無據。又被上訴人於原審已
抗辯稱鄭林美月就系爭借款及其他債務，已與上訴人成立和解……云云（見原審更(二)
卷第一宗第一五六頁正面），原審認定系爭借款，已由第三人鄭林美月清償之等情，
亦無訴外裁判之情形。上訴論旨，就原審取捨證據、認定事實之職權行使，指摘原判
決違背法令，求予廢棄，非有理由。
據上論結，本件上訴為無理由。依民事訴訟法第四百八十一條、第四百四十九條第一
項、第七十八條，判決如主文。
中      華      民      國     九十     年      十      月      四      日
                              最高法院民事第五庭
                                  審判長法官  朱  錦  娟
                                        法官  顏  南  全
                                        法官  蘇  達  志
                                        法官  許  澍  林
                                        法官  陳  碧  玉
      右正本證明與原本無異
                                              書  記  官
中      華      民      國     九十     年      十      月     十七     日


司法院資訊處製作；財團法人民間司法改革基金會備份。
